【裁判字號】    95,保險上,21
【裁判日期】    950829
【裁判案由】    損害賠償
【裁判全文】
臺灣高等法院民事判決                95年度保險上字第21號
上  訴  人  山隆通運股份有限公司
法定代理人  丁○○
訴訟代理人  陳建勳律師
            周建才律師
被上訴人    太平產物保險股份有限公司
法定代理人  丙○○
被上訴人    新光產物保險股份有限公司
法定代理人  甲○○
被上訴人    富邦產物保險股份有限公司
法定代理人  乙○○
前列三人共同
訴訟代理人  許俊仁律師
前列三人共同
複代理人    周俊智律師
上列當事人間請求損害賠償事件，上訴人對於中華民國95年3月9
日臺灣臺北地方法院93年度保險字第154號第一審判決提起上訴
，本院於95年8月15日言詞辯論終結，判決如下：
    主  文
上訴駁回。
第二審訴訟費用由上訴人負擔。
    事實及理由
一、被上訴人起訴主張：訴外人巨擘科技股份有限公司（下稱巨
    擘公司）自日本進口THERMAL CLEAN CUBE共13件分裝於3只
    貨櫃，並交由同案被告T.S.Lines Ltd.（德翔航聯有限公司
    ，下稱德翔公司）自日本運送至臺灣，德翔公司並簽發清潔
    之載貨證券。嗣前開貨物運抵臺灣基隆港後，即運至同案被
    告怡聯股份有限公司（下稱怡聯公司）所有位於桃園縣楊梅
    鎮之貨櫃場儲放，其後並由巨擘公司委託之上訴人前往提領
    前揭貨物，再運至貨主巨擘公司位於苗栗之廠房。詎巨擘公
    司於貨物抵達廠區後檢視，竟發現其中第TEXU000 0000 號
    貨櫃（下稱系爭貨櫃）內裝載之四組THERMAL UNIT（下稱系
    爭貨物）發生嚴重毀損。系爭貨物受損後，已無修復之價值
    ，經巨擘公司以扣除系爭貨物之殘值日幣2,870,000元，並
    給付製造商Kyokuto Bobki（極東貿易）日幣9,658,000元之
    方式，換購無瑕疵之新品，並因而給付運費新台幣145,695
    元，且巨擘公司亦因系爭貨物之毀損而支出公證費用新台幣
    11,603元，及檢驗費用日幣361,560元，故巨擘公司因系爭
    貨物毀損所受之損害折合新台幣共計3,300,434元之損害。
    上訴人經營貨物運送事業，並受巨擘公司委託提領貨物，暨
    自貨櫃場運往苗栗廠區等事宜，詎系爭貨物竟於其受僱人前
    往提領時因疏於注意致遭受嚴重撞擊而毀損，並侵害貨主巨
    擘公司對系爭貨物之權利。且縱系爭貨物並非上訴人提領時
    毀損，亦是因上訴人之運送而受有損害，故上訴人亦應依侵
    權行為及債務不履行之法律關係負賠償責任。此外，被上訴
    人太平產物保險股份有限公司（下稱太平產物）、新光產物
    保險股份有限公司（下稱新光產物）、富邦產物保險股份有
    限公司（下稱富邦產物）為系爭貨物之共同保險人，承保之
    比例分別為50%、30%、20%，並依理賠範圍及承保比例受讓
    巨擘公司就系爭貨物受損所得行使之一切損害賠償請求權，
    被上訴人並已向上訴人行使權利及為債權讓與之通知，被上
    訴人自得依保險代位及債權讓與之法律關係，請求上訴人應
    分別給付被上訴人太平產物、新光產物、富邦產物新台幣
    1,63 8,194元、982, 916元、655,277元，及均自起訴狀繕
    本送達之翌日即93年9月21日起至清償日止按年息5% 計算之
    利息。並聲明：駁回上訴。（被上訴人對被上訴人逾此請求
    部分，及被上訴人對同案被告德翔公司、怡聯公司請求給付
    部分，經原審判決駁回後，被上訴人並未聲明不服。）
二、上訴人辯稱：系爭貨櫃於92年8月30日送達巨擘公司位於苗
    栗之廠房後，巨擘公司業將系爭貨櫃拆封並檢視其內之裝載
    物，並將系爭貨櫃置於該廠房內。嗣巨擘公司於92年9月2日
    、同年月3日又分別委託上訴人運送系爭貨櫃至其所指定之
    廠區。詎料巨擘公司於92年9月3日下午4點半竟通知上訴人
    系爭貨櫃內之系爭貨物有受損情況。然巨擘公司於92年8 月
    30日收受系爭貨櫃後，已將系爭貨櫃之封條拆封，隨後又商
    請上訴人將之運至其所指定之廠區暫放，當時上訴人對系爭
    貨櫃內裝載貨物是否完整並無所悉。因此，被上訴人應先舉
    證證明巨擘公司於92年8月30日拆封系爭貨櫃時系爭貨物並
    未受損，且自92年8月30日起至92年9月2日止，系爭貨物並
    未受到任何撞擊。又被上訴人係依據中華海事檢定社股份有
    限公司（下稱中華公司）所作成之公證報告，認定上訴人就
    系爭貨物之運送有過失，惟據製作公證報告之公證人證稱其
    係聽聞保險經紀公司之員工所表示，而該員工又係聽聞上訴
    人之司機所表示，然上訴人之司機則均證稱並無被上訴人所
    指控之情況發生。至於上訴人於92年9月18日雖以92山隆字
    第71號函表明就上訴人山隆公司之賠償責任絕不推諉，但並
    未承認有毀損系爭貨物之事實，況上訴人之所以寄發上開函
    文，係因巨擘公司發現系爭貨物毀損後，由於不知加害人為
    何人，且手中握有上訴人之運費新台幣600多萬元，故以此
    為要脅，拒絕給付運費予上訴人，經雙方多次協調，巨擘公
    司方表示倘上訴人司出具類似前開函文內容之文件，巨擘公
    司即同意給付運費，上訴人山隆公司不得已方出具上開函文
    予巨擘公司。另系爭貨櫃自同案被告怡聯公司貨櫃場運出時
    及交回櫃場時均無任何毀損，可見系爭貨物應係在巨擘公司
    吊出貨櫃時毀損，與上訴人無涉。且系爭貨物在未能確定係
    在何階段受損之情況下，依海商法第75條第2項規定，應由
    負責海上運送部分之同案被告德翔公司負責。再者，系爭貨
    櫃已於92年8月30日拆封，則被上訴人所承保之保險期間並
    無任何保險事故發生，至上訴人山隆公司於92年9月2日所為
    之另一次運送，並非被上訴人所承保之保險範圍，故被上訴
    人即不得主張保險代位求償權。又依前揭公證報告記載，系
    爭貨物其中僅有2組機器受損，然被上訴人卻請求賠償全部4
    組機器毀損之費用，顯非有理。且依民法第218條之1第1項
    規定，上訴人於賠償被上訴人後，得請求被上訴人讓與系爭
    貨物之所有權，並得主張同時履行抗辯權。此外，依保險法
    第53條第1項規定，被上訴人代位求償之金額不得超過其等
    給付巨擘公司之保險金，而被上訴人給付巨擘公司之金額，
    僅包括系爭貨物之損害額日幣9,658,000元及運費新台幣
    145, 695元，並未包含檢驗費用日幣361,560元及公證費用
    新台幣11,603元，檢驗費與公証費係為申請理賠時所增加之
    支出，與運送契約之債務不履行間並無因果關係存在，故該
    公證費用及檢驗費用尚非被上訴人得請求賠償或代位求償之
    範圍。此外，縱認系爭貨物係上訴人運送期間發生毀損情事
    ，巨擘公司未於交運前將系爭貨物妥善裝置於貨櫃中，並實
    施適當穩妥（防撞）措施，而與有過失等語。並聲明：(一)原
    判決不利於上訴人部分廢棄。(二)上廢棄部分，駁回被上訴人
    在第一審之訴及其假執行之聲請均駁回。
三、兩造不爭執之事實：
  (一)巨擘公司自日本進口THTHERMAL CLEAN CUBE共13件分裝於3
    只貨櫃，並交由同案被告德翔公司自日本運送至臺灣，德翔
    公司簽發清潔之載貨證券。嗣前開貨物運抵臺灣基隆港後，
    即運至同案被告怡聯公司所有位於桃園縣楊梅鎮之貨櫃場儲
    放，其後由被上訴人委託之上訴人前往提領前揭貨物。
  (二)被上訴人太平產物、新光產物、富邦產物為系爭貨物之共同
    保險人，承保之比例分別為50%、30%、20%，並依理賠範圍
    及承保比例受讓巨擘公司就系爭貨物受損所得行使之一切損
    害賠償請求權，被上訴人已向上訴人行使權利及為債權讓與
    之通知。
  (三)巨擘公司為SUNNY BANK指示之受貨人。
四、被上訴人主張：上訴人經營貨物運送事業，受巨擘公司委託
    提領貨物，暨自貨櫃場運往苗栗廠區等事宜，詎系爭貨物竟
    於其受僱人前往提領時因疏於注意致遭受嚴重撞擊而毀損，
    侵害貨主巨擘公司對系爭貨物之權利。且縱系爭貨物並非上
    訴人提領時毀損，亦是因上訴人之運送而受有損害，故上訴
    人亦應依侵權行為及債務不履行之法律關係負賠償責任等語
    。上訴人辯稱：巨擘公司於92年8月30日收受系爭貨櫃後，
    已將系爭貨櫃之封條拆封，隨後又商請上訴人將之運至其所
    指定之廠區暫放，當時上訴人對系爭貨櫃內裝載貨物是否完
    整並無所悉，因此，被上訴人應先舉證證明巨擘公司於92
    年8月30日拆封系爭貨櫃時系爭貨物並未受損，且自92年8月
    30日起至92年9月2日止，系爭貨物並未受到任何撞擊。另系
    爭貨櫃自同案被告怡聯公司貨櫃場運出時及交回貨櫃場時均
    無任何毀損，可見系爭貨物應係在巨擘公司吊出貨櫃時毀損
    ，與上訴人無涉，且系爭貨物在未能確定係在何階段受損之
    情況下，依海商法第75條第2項規定，應由負責海上運送部
    分之同案被告德翔公司負責等語。經查：
  (一)依中華公司於92年9月5日前往巨擘公司位於苗栗之廠區進行
    公證之結果顯示，系爭貨物其中2組機器外殼嚴重變形，另2
    組機器經以目力檢視發現大體上狀態良好。公證人乃建議巨
    擘公司尋求由臺灣可以聯繫得上的合格技術人員來進行檢修
    。但嗣後調查當地市場後，認為欠缺合格技術人員和備用零
    件之故，在臺灣是無法檢查並測試或修理受損機器，故巨擘
    公司決定將系爭貨物送交日本進行運轉測試和修理等節，有
    前揭公證報告在卷可稽（原審卷一，96頁）。上訴人亦自承
    其於92年9月4日會同巨擘公司及相關人員拆櫃檢驗，發現系
    爭貨櫃內4組機器設備其中2組有損壞等情（原審卷一，73頁
    ），足證系爭貨物於送達巨擘公司時確有受損之情形。
  (二)中華公司製作之上開公證報告雖然記載：「據貨櫃拖車駕駛
    告知，在怡聯公司的貨櫃場進行吊舉貨櫃放置於貨櫃車拖車
    架上的作業時，上述編號第TEXU0000000號的貨櫃曾意外掉
    落到地」、「至於導致意外撞擊事故的緣由，根據貨櫃拖車
    駕駛的指述，應係肇因於貨櫃場的作業人員在進行貨櫃的吊
    舉作業時的疏失行為」等語（原審卷一，95、97頁）。但證
    人即製作前揭公證報告之公證人紀慶堂證稱：伊至現場時，
    系爭貨物已經自系爭貨櫃拆下，伊自信誼保險經紀公司的徐
    詩婷小姐及拜耳公司的林祐安先生聽聞，貨櫃拖車司機告知
    其等系爭貨櫃要上貨櫃車拖車架上前曾經掉落地上，至於徐
    詩婷、林佑安係聽那位司機說的，伊並不清楚等語（原審卷
    二，136頁背面）。可見前揭公證報告所為之判斷是據第三
    人之傳聞而來，上訴人亦承認該公証報告之證人都是轉述
    他人之見聞，而非自己所見之事實（本院卷，33頁背面），
    故該報告不能證明系爭貨櫃係同案被告怡聯公司貨櫃場進行
    吊舉貨櫃放置於貨櫃車拖車架上之作業時，曾掉落地上之事
    實。
  (三)上訴人於92年8月30日將系爭貨櫃送達巨擘公司之廠房後，
    巨擘公司又於92年9月2日、同年月3日委由上訴人將系爭貨
    櫃運送至巨擘公司所指定之廠區之事實，為上訴人所自承。
    證人即受僱於上訴人且於92年8月30日提領系爭貨櫃之司機
    羅富萬雖證稱：伊從被告怡聯公司將系爭貨櫃載到巨擘公司
    之間，並沒有發生貨櫃掉落或碰撞之情形等語（原審卷二，
    122頁），但其證詞僅能證明系爭貨櫃於92年8月30日自同案
    被告怡聯公司運送至巨擘公司之廠區時，並未發生掉落或踫
    撞之情形，並無法證明上訴人於92年9月2日、同年月3日之
    運送過程無發生毀損情事。
  (四)上訴人於92年9月18日出具92山隆字第71號函載明：「函文
    已明確記載：「本公司於九月初承運貴公司貨櫃時，因故將
    貨櫃內之機器設備毀損，其損壞金額目前尚在貴公司查估之
    中……本公司基於對客戶之承諾以及基於維護本公司傳統良
    好之信譽，絕對會依法善盡本公司應負之賠償責任，絕不推
    諉或遲延不付賠償」等語（原審卷二，93頁）。上訴人雖辯
    稱：如上訴人不發函，巨擘公司就不願意付清600多萬元的
    貨款，這是應巨擘公司的要求，不主張詐欺脅迫，也不是心
    中保留，當時雙方的真意不是如此，文字經雙方確認，文字
    內容是按照巨擘公司的意思等語（本院卷，44頁）。惟上開
    函件已經明載上訴人公司於運送過程中因故將系爭機器設備
    毀損之事實，上訴人亦自承文字經雙方確認無誤，則上訴人
    所發上開信函之內容並無當事人之真意不明確情事。上訴人
    既自承其發該信函並無受詐欺或脅迫情形，亦無心中保留情
    事，則其主張其真意並非承認毀損系爭機器設備云云，即無
    可採。其請求證人楊英哲、陳東謀到庭說明當事人之真意，
    本院認無傳訊之必要。
  (五)按運送人對於運送物之喪失、毀損或遲到，應負責任，但運
    送人能證明其喪失、毀損或遲到，係因不可抗力或因運送物
    之性質或因託運人或受貨人之過失而致者，不在此限，民法
    第634條定有明文。又關於運送人之責任，只須運送物有喪
    失、毀損或遲到情事，經託運人或受貨人證明屬實，而運送
    人未能證明運送物之喪失、毀損或遲到係因不可抗力，或因
    運送物之性質，或因託運人或受貨人之過失所致者，則不問
    其喪失、毀損或遲到之原因是否為可歸責於運送人之事由，
    運送人均應負法律上或契約上之責任，此有最高法院49年台
    上字第713號判例足資參照。系爭貨物係於上訴人運送過程
    中受損，且上訴人亦承諾願意賠償巨擘公司所受之損害，上
    訴人復未舉他證證明系爭貨物之毀損係因不可抗力，或因運
    送物之性質，或因託運人或受貨人之過失所致，應認系爭貨
    物係於92年9月2日後巨擘公司委由上訴人承運時所毀損。上
    訴人自92年9月2日所為之運送與同案被告德翔公司所為之海
    上運送已無海商法第75條第1項所規定之連續運送之關係，
    故本件自無海商法第75條第2項規定「貨物毀損滅失發生時
    間不明者，推定其發生於海上運送階段」之適用，上訴人辯
    稱：系爭貨物之毀損應依海商法第75條第2項規定，由被告
    德翔公司負責云云，即非可採。應認被上訴人主張：上訴人
    應依侵權行為及債務不履行之法律關係，就系爭貨物之毀損
    負賠償責任等語，為可採信。
五、被上訴人主張：系爭貨物發生嚴重毀損，已無修復之價值，
    經巨擘公司以扣除系爭貨物之殘值日幣2,870,000元，並給
    付製造商Kyokuto Bobki（極東貿易）日幣9,658,000元之方
    式，換購無瑕疵之新品，並因而給付運費新台幣145,695元
    ，且巨擘公司亦因系爭貨物之毀損而支出公證費用新台幣
    11,603元，及檢驗費用日幣361,560元，故巨擘公司因系爭
    貨物毀損所受之損害折合新台幣共計3,276,387元之損害等
    語。上訴人辯稱：系爭貨櫃已於92年8月30日拆封，則被上
    訴人所承保之保險期間並無任何保險事故發生，至上訴人於
    92年9月2日所為之另一次運送，並非被上訴人所承保之保險
    範圍，故被上訴人即不得主張保險代位求償權。又依前揭公
    證報告記載，系爭貨物其中僅有2組機器受損，被上訴人卻
    請求賠償全部4組機器毀損之費用，顯非有理。且依民法第
    218條之1第1項規定，上訴人於賠償被上訴人後，得請求被
    上訴人讓與系爭貨物之所有權，並得主張同時履行抗辯權。
    此外，依保險法第53條第1項規定，被上訴人代位求償之金
    額不得超過其等給付巨擘公司之保險金，而被上訴人給付巨
    擘公司之金額，僅包括系爭貨物之損害額日幣9,658,000 元
    及運費新台幣145, 695，並未包含檢驗費用日幣361,560 元
    及公證費用新台幣11,603元，故該公證費用及檢驗費用尚非
    被上訴人得請求賠償或代位求償之範圍。縱認系爭貨物係上
    訴人運送期間發生毀損情事，巨擘公司未於交運前將系爭貨
    物妥善裝置於貨櫃中，並實施適當穩妥（防撞）措施，而與
    有過失等語。經查：
  (一)按運送物有喪失、毀損或遲到者，其損害賠償額，應依其應
    交付時目的地之價值計算之，民法第638條第1項定有明文。
    查系爭貨物係巨擘公司自日本進口，因臺灣欠缺技術人員及
    備用零件，故巨擘公司將之運回日本製造商Kyokuto Bobki
    位於千葉縣之Nihon Spindle工廠，Nihon Spindle認為其中
    2個組件（Thermal Cubes Nos.3 and 4）已經無法使用，因
    為Cubes必然受到相當大的碰撞，內部可能遭受無形的損傷
    ，而影響其正常功能。另2個組件（Thermal Cubes Nos.1
    and 2）之維修費用則為日幣4,120,000元，而依據製造商
    Kyokuto Bobki所準備之估價單，一為4個新的組件共計日幣
    12,468,000元，另一為2個新組件，2個維修組件，共計日幣
    13,448,000元，故Nihon Spindle認為4個組件均無修復之價
    值，有經認證之貨物調查報告足憑（原審卷二，259至260
    頁）。又巨擘公司以扣除系爭貨物之殘值日幣2,870,000元
    ，並給付製造商Kyokuto Bobki日幣9,658,000元之方式，換
    購無瑕疵之新品，並因而給付運費新台幣145,695元，有巨
    擘公司出具之指定付款聲明書在卷可考（原審卷二，61頁）
    。被上訴人以此作為理賠之依據，且作為應交付時目的地之
    價值，主張上訴人應賠償日幣9,658,000元及新台幣145,695
    元，即屬可採。
  (二)按公證費係運送契約託運人或受貨人為證明損害發生及其範
    圍所必要之費用，與因運送契約之未完全履行所致損害具有
    相當因果關係，自得請求運送人賠償之。故被上訴人另請求
    被告賠償公證費用新台幣11,603元、檢驗費用日幣361,560
    元（原審卷二，62、63頁），亦可採信。
  (三)上訴人雖主張：依民法第218條之1第1項規定，上訴人於賠
    償被上訴人後，得請求被上訴人讓與系爭貨物之所有權，並
    得主張同時履行抗辯權等語。惟被上訴人請求上訴人賠償系
    爭貨物之損害額，業已扣除系爭貨物之殘值，是上訴人依民
    法第218條之1第1項規定請求被上訴人讓與系爭貨物之所有
    權，並主張同時履行抗辯權，並無可採。
  (四)上訴人又辯稱：縱認系爭貨物係上訴人運送期間發生毀損情
    事，巨擘公司未於交運前將系爭貨物妥善裝置於貨櫃中，並
    實施適當穩妥（防撞）措施，而與有過失等語。惟上訴人並
    未舉證明巨擘公司有未妥善裝置系爭貨物或未實施適當穩妥
    （防撞）措施，致系爭貨物毀損等事實，其主張巨擘公司與
    有過失云云，並無可採。
  (五)總計上訴人就系爭貨物之毀損應賠償巨擘公司為日幣10,019
    ,560 元（9,658,000元+361,560元）及新台幣157,298（145
    ,695 元+11,603元）。日幣10,019,560元依被上訴人起訴當
    日之日幣兌換新台幣匯率0.3113計算，共為3,119,089元（
    小數點以下四捨五入），上訴人對此計算方式並未加以爭執
    。合計上訴人山隆公司共應賠償巨擘公司新台幣3,276,387
    元（3,119,089元）。
六、巨擘公司為SUNNY BANK指示之受貨人，將上開債權按承保之
    比例50%、30%、20 %分別讓與被上訴人太平產物、新光產物
    、富邦產物，被上訴人等已向上訴人為債權讓與之通知，依
    法已生債權讓與之效力。則被上訴人太平產物、新光產物、
    富邦產物依運送契約及債權讓與之法律關係，請求上訴人
    分別給付新台幣1,63 8,194元、982,916元、655,277元，及
    自均93年9月21日起至清償日止按年息5%計算之利息，為有
    理由，應予准許。
七、被上訴人等以單一之聲明，主張之訴訟標的除依運送契約及
    債權讓與之法律關係請求外，尚依侵權行為及保險代位之法
    律關係而為請求，核該二訴訟標的，係選擇合併，本院就該
    二訴訟標的既擇一就運送契約及債權讓與而為上訴人應給付
    之判決，自無庸就侵權行為及保險代位訴訟標的另為裁判，
    附此敘明。、
八、從而被上訴人太平產物、新光產物、富邦產物依運送契約及
    債權讓與之法律關係，請求上訴人分別給付新台幣1,638,19
    4元、982,916元、655,277元及均自93年9月21日起至清償日
    止按年息5%計算之利息，為有理由，應予准許。是則原審判
    命上訴人如數給付，於法並無不合。上訴意旨指摘原判決不
    當，求予廢棄改判，為無理由，應予駁回。
九、本件事證已臻明確，兩造其餘主張與舉證，無一一論列之必
    要，併此敘明。
十、據上論結，本件上訴為無理由，依民事訴訟法第449條第1項
    、第78條，判決如主文。
中    華    民    國    95    年    8    月    29    日
                    民事第五庭
                        審判長法  官  林丁寶
                              法  官  蔡芳齡
                              法  官  高鳳仙
正本係照原本作成。
如不服本判決，應於收受送達後20日內向本院提出上訴書狀，其
未表明上訴理由者，應於提出上訴後20日內向本院補提理由書狀
（均須按他造當事人之人數附繕本）上訴時應提出委任律師或具
有律師資格之人之委任狀；委任有律師資格者，另應附具律師資
格證書及釋明委任人與受任人有民事訴訟法第466條之1第1項但
書或第2項（詳附註）所定關係之釋明文書影本。
中    華    民    國    95    年    8     月    31    日
                              書記官  黃慶霽
附註：
民事訴訟法第466條之1（第1項、第2項）：
對於第二審判決上訴，上訴人應委任律師為訴訟代理人。但上訴
人或其他法定代理人具有律師資格者，不在此限。
上訴人之配偶、三親等內之血親、二親等內之姻親，或上訴人為
法人、中央或地方機關時，其所屬專任人員具有律師資格並經法
院認為適當者，亦得為第三審訴訟代理人。


司法院資訊處製作；財團法人民間司法改革基金會備份。
